【裁判字號】    95,訴,861
【裁判日期】    950927
【裁判案由】    確認抵押權不存在
【裁判全文】
臺灣板橋地方法院民事判決               95年度訴字第861號
原      告  丁○○
被      告  乙○○
訴訟代理人  丙○○
被      告  甲○○
上列當事人間請求確認抵押權不存在事件，經本院於民國95年9
月13日言詞辯論終結，判決如下：
    主  文
原告之訴駁回。
訴訟費用由原告負擔。
    事實及理由
一、原告起訴主張：
(一)、原告於92年3 月間承攬訴外人捌哩拱綜合開發股份有限公司
    （下稱捌哩拱公司）坐落臺北縣八里鄉○○路○ 段111 號「
    台北港農漁業產品直銷中心」之水電工程，總工程款為新台
    幣（下同）0000000 元，工程完工後，即由擔任捌哩拱綜合
    開發公司總經理之被告乙○○簽發共計185 萬元之支票6 紙
    交付原告，以給付上開工程款，惟該支票屆期經原告提示均
    未獲兌現。
(二)、嗣後原告發現被告乙○○所有之坐落台北縣永和市○○段08
    50地號及0851地號之土地面積共計56.86 平方公尺，持份四
    分之一，早於90年5 月22日與被告即其母甲○○通謀而為虛
    偽之意思表示，以最高限額4,000,000 元替被告甲○○辦理
    抵押權設定，被告之不法行為，其意圖在於避免其土地遭原
    告強制執行，被告二人間通謀而為之意思表示，依民法第87
    條之規定，應屬當然無效，遂訴請確認被告間就系爭土地所
    為之抵押權設定行為為無效。
(三)、聲明：確認被告乙○○與被告甲○○之間抵押權關係不存在
    。惟核原告真意，應係請求確認以被告甲○○為抵押權人，
    就被告乙○○所有坐落台北縣永和市○○段0850地號及0851
    地號土地，面積共計56.86 平方公尺，應有部分4 分之1 之
    土地，於90年5月24日以90年北中地登字第193360號設定，
    存續期間自90年5月22日至110年5月21日止，本金最高限額
    0000000元之第一順位抵押權不存在。
二、被告抗辯如下：
(一)、被告乙○○所有坐落於台北縣永和市○○段0850地號及0851
    地號土地，面積共計56.86 平方公尺，應有部分4 分之1 之
    土地，係於90年間因被告乙○○之父親陳寶發過世後，繼承
    而得。被告乙○○於88年至89年間因投資事業需要資金，向
    伊父母即陳寶發及被告甲○○陸續借款6,000,000 元，除已
    歸還2,000,000 元外，尚餘4,000,000 元尚未歸還。被告乙
    ○○於繼承其父親所遺留之土地時，遂就積欠母親即被告甲
    ○○之4,000,000 元債務，將繼承而得之土地設定抵押權予
    被告甲○○，做為被告甲○○債權之擔保。
(二)、被告乙○○與原告之間債權債務關係，係發生於92年間。惟
    被告乙○○與被告甲○○之間借貸關係，則係發生於88年間
    ，且早於90年間即設定抵押權予被告甲○○。被告乙○○與
    被告甲○○之間，並無通謀虛偽之意思表示以欺騙原告之情
    事存在。
(三)、聲明：原告之訴駁回。
三、本件兩造對於被告乙○○於92年間因工程款事件，積欠原告
    185 萬元之票款債務，以及被告乙○○於90年間繼承其父親
    遺留之系爭土地，並就系爭土地設定最高限額0000000 元之
    最高限額抵押權予被告甲○○此一事實，均不爭執。本件兩
    造有爭執之點，厥在於被告乙○○與被告甲○○之間，就系
    爭土地所為之抵押權設定之行為，是否為通謀虛偽之意思表
    示而無效？茲析述如下。
四、按確認之訴，非原告有即受確認判決之法律上利益者，不得
    提起之，民事訴訟法第247 條第1 項前段定有明文。又所謂
    即受確認判決之法律上利益，係指法律關係之存在與否不明
    確，致原告在私法上之地位有受侵害之危險，而此項危險得
    以對於被告之確認判決除去者而言，最高法院42年台上字第
    1031號著有判例可資參照。本件原告就被告乙○○所有之系
    爭土地，向執行法院聲請強制執行，經執行法院鑑價後，認
    為該土地之價值不足清償原設定之抵押債權4,000,000 元及
    土地增值稅、執行費用等，而以顯無拍賣實益為由通知原告
    應行補正。準此，原告對於得否就被告乙○○所有之系爭土
    地加以執行，即屬不確定，而此種不確定之狀態復得以本確
    認判決加以除去，參照上開判例意旨，則原告對於被告提起
    本件確認被告二人之間就系爭土地之抵押權不存在訴訟，自
    有即受確認判決之法律上利益，合先敘明。
五、再按，最高限額之抵押契約，係指所有人提供抵押物，與債
    權人訂立在一定金額之限度內，擔保現在已發生及將來可能
    發生之債權之抵押權設定契約而言。故最高限額抵押契約之
    當事人於設定抵押之物權行為意思表示如係屬真意，則縱使
    設定當時或嗣後所擔保之債權並未發生，亦僅債權人不得就
    未發生之債權行使抵押權而已，非謂該抵押權之設定即係通
    謀虛偽意思表示而當然無效。最高法院87年度台上字第484
    號著有判決可資參照。繼按，第三人主張表意人與相對人通
    謀而為虛偽意思表示者，該第三人應負舉證之責，此為舉證
    責任分配之法律原則。本件原告主張，被告乙○○與被告甲
    ○○之間設定抵押權之行為為通謀虛偽之意思表示，則原告
    應就其上開主張負舉證之責。
六、經查，被告否認渠等間就系爭土地所為之抵押權設定行為，
    屬虛偽意思表示，並辯稱因被告乙○○向被告甲○○借款4,
    000,000 元尚未清償，遂設定系爭抵押權以為債權之擔保等
    語，並舉出被告乙○○之被繼承人陳寶發生前之銀行存摺為
    證。查，被告所辯稱被告間確有借款一事，雖係舉出訴外人
    陳寶發之銀行存款中有3,000,000 元之支出記錄此一事實為
    證，然該筆借款之貸與人係陳寶發，陳寶發死亡後，該筆債
    權理應歸全體繼承人公同共有，尚無法得出被告甲○○即為
    該借款之唯一債權人，先此敘明。惟查，被告乙○○與被告
    甲○○之間就系爭土地所設定之抵押權為最高限額抵押權，
    兩造對此均不爭執，則依上開說明可知，最高限額抵押契約
    之當事人於設定抵押權之物權行為意思表示如係屬真意，則
    縱使設定當時或嗣後所擔保之債權並未發生，亦僅債權人不
    得就未發生之債權行使抵押權而已，非謂該抵押權之設定即
    係通謀虛偽意思表示而當然無效。準此，縱使被告甲○○於
    設定最高限額抵押權當時，其債權尚未發生，然如被告之間
    於設定抵押之物權行為意思表示係屬真意，則非通謀之虛偽
    意思表示，自非當然無效。繼查，原告主張被告之間所為設
    定系爭抵押權之行為屬通謀虛偽之意思表示云云，然就被告
    之間如何通謀而為虛偽意思表示，並未舉出任何證據供本院
    調查，本院自無從信其主張為真實。
七、綜合上述，本件原告主張被告之間設定最高限額抵押權係屬
    虛偽之意思表示，請求確認被告之間就系爭土地所為之抵押
    權設定行為為無效，尚屬無據，為無理由，無從准許，應予
    駁回。
八、本案論證已臻明確，兩造其餘主張、陳述及所提之證據暨攻
    擊防禦方法，均與本案判斷結果無影響，毋庸再予一一審酌
    ，附此敘明。
九、結論：本件原告之訴為無理由，依民事訴訟法第78條，判決
    如主文。
中    華    民    國    95    年    9     月    27    日
                  民事第三庭    法  官  邱育佩
以上正本係照原本作成
如對本判決上訴，須於判決送達後20日內向本院提出上訴狀
中    華    民    國    95    年    9     月    27    日
                            書記官  王苑琦


司法院資訊處製作；財團法人民間司法改革基金會備份。
